【裁判字號】    98,簡上,78
【裁判日期】    980911
【裁判案由】    返還停車位等
【裁判全文】
臺灣臺中地方法院民事判決  98年度簡上字第78號
上  訴  人  丙○○
訴訟代理人  石娟娟  律師
複代理人    潘仲文  律師
被上訴人    依公園管理委員會
法定代理人  乙○○
訴訟代理人  甲○○
上列當事人間請求返還停車位事件，上訴人對於民國98年2月20
日本院臺中簡易庭97年度中簡字第5110號第一審判決提起上訴，
本院於民國98年8月21日言詞辯論終結，判決如下：
    主      文
上訴駁回。
第二審訴訟費用由上訴人負擔。
    事實及理由
一、上訴人（即第一審原告）起訴主張：訴外人丁○○因積欠訴
    外人華南商業銀行股份有限公司（下稱華南銀行）借款未還
    ，致其所有坐落臺中市○○區○○段198地號土地及地上建
    物（建號4811號）門牌號碼臺中市○○區○○路949之5號2
    樓之2，樓層面積143.5800平方公尺、附屬建物陽台28.67平
    方公尺、雨遮2.51平方公尺及共同使用部分即建號4882號面
    積3118.76平方公尺之應有部分10萬分之3132（以下簡稱系
    爭房地），均遭華南銀行查封拍賣，並經鈞院民事執行處舉
    行公開拍賣而為上訴人於民國（下同）93年5月20日得標買
    受，嗣經核發不動產權利移轉證書而取得上開建物、土地之
    所有權。惟上開建物係屬公寓大廈之集合住宅，該大廈之共
    同使用部分（建號4882號）除包含法定空地、頂樓平台等供
    全體區分所有權人及住戶共同使用者外，於地下室亦有停車
    空間，並由原先該建物之建商另與承購停車位者明定停車位
    之使用權，並依車位編號成立分管契約。是以上訴人依法取
    得之上開建物所有權應包含1個平面停車位及2個機械停車位
    。又該地下停車位中，編號B1-8號平面停車位及B3-3、B3
    -16號機械停車位（以下簡稱系爭停車位）原即屬訴外人丁
    ○○所使用，為共同使用部分應有部分之附屬停車位；上訴
    人既已依拍賣程序取得上揭訴外人丁○○之不動產，則前開
    停車位自應亦由上訴人取得所有權及使用權，並依分管契約
    享有單獨之管理權。然就上揭2個機械停車位部分，目前均
    由該建物所在之公寓大廈管理委員會即被上訴人（即第一審
    被告）管理、出租收益中，前經上訴人請求返還，被上訴人
    並於96年6月間召開區分所有權人會議決議自同年6月1日起
    將上揭機械停車位管理、收益、使用權交予上訴人，並簽訂
    切結書。詎被上訴人片面取消前開協議，並拒絕將上開2個
    機械停車位返還上訴人，是以上訴人爰本於民法第767條及
    分管契約，並依不當得利之法律關係請求被上訴人返還系爭
    停車位及返還於被上訴人占用期間相當於租金之不當得利等
    語，並求為判決：被上訴人應將坐落臺中市○○區○○段
    198地號上建物即建號4811號門牌號碼臺中市○○區○○路
    949之5號2樓之2地下室編號B3-3及B3-1 6號2機械停車位遷
    讓返還上訴人；並自起訴狀繕本送達翌日起至遷讓返還前開
    停車位之日止，按月給付上訴人新台幣（下同）4,000元；
    被上訴人應給付上訴人212,000元，並自起訴狀繕本送達翌
    日起至清償日止，按年息百分之五計算之利息。
二、被上訴人則以：上訴人前手即訴外人丁○○於上揭不動產登
    記之機械式車位應為地下三層21、23-1號機械式停車位，而
    非上訴人所主張之B3-3、B3-16號機械停車位，目前該地下
    三層21、2 3-1號機械式停車位確實另有住戶在使用，但與
    本件之B3-3、B3-16號機械式停車位無涉，且被上訴人亦無
    權決定要將本件上訴人所主張之B3-3、B3-16號機械停車位
    交付予上訴人使用；又前揭切結書既經被上訴人於97年5月
    24日召開之區分所有權人大會予以否決，則上訴人不能再依
    該切結書對被上訴人有所主張等語，資為抗辯。
三、本件第一審對於上訴人之請求，判決上訴人全部敗訴，上訴
    人全部聲明不明，提起上訴，並於本院聲明：(一)廢棄原判決
    。(二)被上訴人應將坐落臺中市○○區○○段198地號上建物
    即建號4811號門牌號碼臺中市○○區○○路949之5號2樓之2
    地下室編號B3-3及B3-16號2機械停車位遷讓返還上訴人。並
    自起訴狀繕本送達翌日起至遷讓返還前開停車位之日止，按
    月給付上訴人4,000元；被上訴人應給付上訴人212,000元，
    並自起訴狀繕本送達翌日起至清償日止，按年息百分之五計
    算之利息。被上訴人則於本院聲明：駁回上訴。
四、上訴人於本院補充陳述：
（一）「依公園」公寓大廈之住戶所購買停車位之面積，係登錄
      於區分所有權人共同使用部分之應有部分面積內，有購買
      「平面停車位」者，於共同使用部分之應有部分面積內加
      計約12.08平方公尺，有購「機械停車位」者，於共同使
      用部分面積加計6.04平方公尺（計算方式詳見原審民事起
      訴狀附表一），是以，上訴人因拍賣目前丁○○取得之本
      件建物面積，於共同使用部分之應有部分面積內，所加計
      之面積約24.15平方公尺，足見包括1個平面車位、2個機
      械停車位之所有權或使用權。
（二）上訴人向鈞院拍賣取得之訴外人丁○○之建物所有權，包
      括1個平面停車位、2個機械停車位，此既為兩造所不爭執
      ，而上開2個機械停車位，衡情依理，應係編號B3-3及B3-
      16號之2個機械停車位，蓋據「依公園」公寓大廈地下停
      車位之使用狀況以觀，目前除系爭B3-3及B3-16號之2個機
      械停車位，確實無人使用外，其餘停車位均由購買停車位
      之住戶，依郡將建設公司所核發之「停車位置證明書」之
      編號，分管使用中，對此，被上訴人亦已自認無誤，是核
      諸一般人經驗法則及常理判斷，所餘無人使用之系爭編號
      B3 -3及B3-16號2機械停車位，應為上訴人之前手即丁○
      ○購買之2個機械停車位之共同使用部分無訛。
（三）況且，系爭編號B3-3及B3-16號停車位之管理費，在91年
      間均係由訴外人丁○○以其擔任負責人之郡將建設股份有
      限公司（以下簡稱郡將公司）名義繳納，上訴人之前手丁
      ○○亦曾自91年10月30日起，將系爭編號編號B3-3號之停
      車位出租與同社區住戶即訴外人戊○○，並收取每月1500
      元租金，足見丁○○當時確已有權使用管理系爭編號B3-3
      及B3-16號2機械停車位，並為被上訴人所明知及肯認。
（四）訴外人丁○○乃係原建商郡將公司之董事長，與郡將公司
      關係密切，而坊間一般建設公司為能靈活財務之運用，將
      尚未賣出之餘屋先移轉至個人戶（人頭戶）下，藉能向銀
      行取得房屋貸款之情形，可謂所在多有，而本件以訴外人
      丁○○名義購買郡將公司店6之房屋，亦是郡將公司為取
      得銀行貸款之商業手法之一，故91年8月1日房地買賣合約
      書上所記載之機械停車位之編號，應係郡將公司將當時尚
      未賣出之停車位，先任意選擇2個號碼填列所致（即地下3
      層21、23-1號），但郡將公司並未如出售予其他住戶般，
      核發停車位之共有人分管證明之「停車位置證明書」予丁
      ○○，且丁○○於91年9月17日與華南銀行五權分行簽訂
      之抵押權設定契約書，其上載明：本抵押權設定包括機械
      停車位2位、平面車位1位一併設定（權利範圍1060/10000
      0）等內容，核其內容，乃係針對該房地附屬之（權利範
      圍1060/100000）一併設定抵押權，並非針對特定之停車
      位編號來設定，益見，被上訴人所提出之房屋買賣契約書
      上機械停車位，縱有車位編號之記載，亦不能僅以該記載
      率然做為依公園停車位使用分管之認定。
（五）實則，依公園社區之地下室停車位，原建設公司即郡將公
      司對於所有權購買停車位之住戶，均會核發乙紙「停車位
      置證明書」以資證明，並由購買車位之住戶依編號管理使
      用停車位，而編號地下3層21、23-1號之停車位，郡將公
      司嗣後於91年10月間分別出售予店1及店2住戶，並於「91
      .10.18 日」、「91.10.31日」出具「停車位置證明書」
      ，分別將編號地下3層21、23-1號之停車位，交予店1及店
      2管理使用，足見該編號地下3層21、23-1號，依分管契約
      係劃定分別由店1、店2住戶使用，並非上訴人之前手丁○
      ○。
（六）今上訴人明知編號地下3層21、23-1號之停車位之所有權
      人，為店1、店2住戶，於不爭執事項中(5)，不爭執地下3
      層21、23-1號之停車位已經出售給店1、店2住戶，且該住
      戶均是持有「停車位置證明書」之合法使用權人之事實，
      卻又於嗣後一再抗辯依分管契約，上訴人應係地下3層21
      、23-1號之停車位，並系爭編號B3-3及B3-16號停車位云
      云，其主張前後矛盾，不足為採。
（七）依公園社區管委會主任委員秦雅嫺於96年6月間曾代表社
      區與上訴人簽立之切結書，其中第5條規定，乙方應自「
      依公園」社區區分所有權人會議決議同意本切結書之日起
      10日內撤回仲裁聲請書，上開切結書之簽訂，確係當時主
      委於96年6月9日決議召開公園社區區分所有權人暨住戶大
      會決議通過並授權簽立，上訴人於96年7月4日撤回仲裁聲
      請，本件依兩造於96年6月簽立之切結書第2點載明「自96
      年6月1日至97年5月31日止一年期間，乙方不得將上開車
      位售予第三人，且若本社區任何住戶對於編號B3-3及B3-1
      6號停車位主張所有權或使用權，經甲方受理時，乙方應
      即交還該停車位使用權於甲方保管，俟爭議釐清後再行處
      理。」等語，核其內容，必須是社區之住戶對於系爭編號
      B3-3及B3-16號停車位，出面主張所有權或使用權之情形
      下，上訴人始須交還停車位並俟爭議釐清後再行處理，換
      言之，若社區住戶對於系爭編號B3-3及B3-16號停車位，
      無人出面主張權利，則上訴人自無庸交還系爭停車位，詎
      原審判決逕以嗣後相距一年之97年5月24日之社區區分所
      有權人會議決議否認，即謂該切結書之條件未成就云云，
      實有誤解。
五、被上訴人於本院補充陳述：
（一）丁○○為郡將公司之董事長，當然得使用任何尚未賣出之
      停車位，使用權並不代表是擁有權，出租或使用是個人行
      為，是否合法或違法皆非被上訴人管委會所能論斷，故使
      用或出租並不能證明是其所擁有。
（二）一車位或一屋兩賣、兩貸常有所聞，丁○○為郡將公司之
      董事長是否有一車位兩賣、兩貸或如何去開立證明向銀行
      貸款，實非被上訴人管委會所能論斷或瞭解，被上訴人管
      委會之立場只能憑實際證明才能將代管車位交由所有權人
      。
（三）華南銀行所提供給鈞院之函文中，說明之第2項清楚記載
      借戶提供房地買賣合約書中第3項，載明車位編號為地下
      1樓8號及地下室3樓21、23-1號機械式車位，與上訴人所
      要求之系爭編號B3-3及B3-16號停車位不符，故被上訴人
      實無法也無權答應。
六、本件經法官試行整理並簡化爭點，結果如下：
（一）兩造不爭執事項：
    1.上訴人曾向法院拍賣取得訴外人丁○○因積欠華南銀行借
      款因而遭法院拍賣其所有上開系爭房地，並已取得所有權
      。
    2.上訴人取得上開建物所有權包括1個平面停車位、2個機械
      停車位。
    3.被上訴人96年6月間召開區分所有權人會議決議，自同年6
      月1日起將編號Ｂ3-3、Ｂ3-16停車位之管理、收益及使用
      權交予上訴人，並立有切結書。
    4.華南銀行函復：「二、借戶（按即前手訴外人丁○○）提
      供房地買賣合約書中第（三）項載明車位編號，為地下一
      層8 號及地下三層21、23-1號平面式、機械式車位應有持
      分1060 /100000。三、土地建築改良物抵押權設定契約書
      中第21欄中記載：本抵押權設定包括機械車位2位平面車
      位1位，一併設定（權利範圍1060 /100000）。」
    5.上開地下三層21、23-1號機械式車位，已經出售給店一、
      二住戶。
    6.丁○○（按，依上訴人所提出〈上證5〉之管理費繳交明
      細表顯示，應係郡將公司繳交清潔費，附此說明）曾經就
      系爭2個機械停車位為編號Ｂ3-3、Ｂ3-16停車位，繳納清
      潔費。丁○○並曾將Ｂ3-3機械停車位出租給同社區住戶
      戊○○。
（二）兩造爭執事項：
      上訴人主張系爭2個機械停車位為編號Ｂ3-3、Ｂ3-16停車
      位，上訴人有權使用，此為被上訴人所否認，並辯稱：依
      分管契約應係地下三層21、23-1號機械式車位（另有住戶
      在使用）。何者有理？
七、得心證之理由：
（一）本件上訴人主張伊經法院拍賣取得上開系爭房地，且上訴
      人依分管契約有1個平面車位、2個機械停車位之所有權或
      使用權等情，業據其提出本院不動產權利移轉證書、「依
      公園」各住宅分坪表（見原審民事起訴狀附表一），並為
      被上訴人所不爭（被上訴人提出之丁○○於91年8月1日向
      郡將公司之房地買賣合約書，亦顯示上訴人之前手確有1
      個平面車位、2個機械停車位），自堪信為真實。
（二）茲有疑義者，上訴人主張系爭2個機械停車位為編號Ｂ3-3
      、Ｂ3-16停車位，係上訴人是否有權使用？經查：
    1.按各區分所有權人間本即得自行約定建築物之共用部分之
      使用收益方式及範圍，倘某特定專用部分由特定區分所有
      權人專用，業經各區分所有權人合意或默示合意，則該特
      定區分所有權人即得專用該特定專用部分，自與其所持有
      之應有部分之多寡無涉，最高法院89年度台上字第1994號
      民事判決意旨闡釋甚明。又實務上為避免共有人於訂定分
      管契約後，任意將應有部分轉讓他人，致破壞原有分管之
      狀態與效力，有失公平，遂認為共有人與他共有人訂立共
      有物分管特約後，縱將其應有部分讓與第三人，其分管契
      約對受讓人仍繼續存在（最高法院48年度台上字第1065號
      民事判例參照）。上訴人既主張其就系爭2個機械停車位
      為編號Ｂ3-3、Ｂ3-16號停車位有權使用，此為被上訴人
      所否認，上訴人自應就該有利於己之事項負舉證責任。
    2.本件被上訴人之前手即訴外人丁○○係於91年8月1日向郡
      將公司（當時負責人係顏光宏）購買系爭建號4811房地（
      即店6、車位地下1層8號、地下3層21、23-1號）等情，此
      有被上訴人於98年7月30日庭呈房地買賣合約書在卷可稽
      ，且依被上訴人提出華南銀行五權分行函復略以：「二、
      借戶（按：即前手訴外人丁○○）提供房地買賣合約書中
      第（三）項載明車位編號，為地下一層8號及地下三層
      21.23-1號平面式、機械式車位應有持分1060/100000。
      三、土地建築改良物抵押權設定契約書中第21欄中記載：
      本抵押權設定包括機械車位2位平面車位1位，一併設定（
      權利範圍1060/100000）」等情，亦有該函文附卷可為佐
      參，可見上訴人之前手即訴外人丁○○有權使用之2個機
      械停車位應係地下3層21、23-1號。依最高法院之上開見
      解，原先就停車位劃定之分管契約對上訴人仍繼續存在，
      故上訴人訴請被告返還目前由被上訴人所管理之系爭編號
      Ｂ3-3、Ｂ3-16號機械式停車位乙節，顯與上開原有之分
      管契約並不符合。
    3.且查，上開地下三層21、23-1號機械式車位，已經原建設
      公司即郡將公司先後於91年10月18日、91年10月31日出售
      予同社區店1（周文萍）、店2（宋韋勳）之住戶等情，有
      被上訴人於原審提出之停車位置證明書2份在卷可佐，且
      為上訴人所不爭，亦堪認係真實。雖上訴人主張：丁○○
      曾於91年10月30日有出租系爭Ｂ3-3停車位予戊○○等情
      ，有其於原審提出之車位租賃契約書1份在卷可憑，此固
      為被上訴人所不爭，然查，訴外人丁○○係於91年8月1日
      向郡將公司購買系爭建號4811房地（即店6、車位地下1層
      8號、地下3層21、23-1號），而上開地下三層21、23-1號
      機械式車位，係於91年10月18日、91年10月31日始由郡將
      公司出售予同社區店1、店2之住戶，業見前述，依丁○○
      與戊○○所訂之車位租賃契約書，訂約日期係91年8月11
      日（租期係自91年10月30日起至92年10月29日止），亦即
      於丁○○與戊○○訂立車位租賃契約書之時（91年8月11
      日），郡將公司尚未將丁○○原購買之上開地下三層21、
      23-1號機械式車位出售，換言之，丁○○仍保有地下三層
      21、23-1號機械式車位之使用權，因之，丁○○與戊○○
      所訂之車位租賃契約書，要係其所負責之郡將公司為管理
      系爭Ｂ3-3停車位而為出租之行為，僅係以丁○○名義訂
      立車位租賃契約書而已，是上訴人徒以其前手丁○○曾出
      租系爭Ｂ3-3停車位予戊○○之事實即謂前手丁○○乃至
      於上訴人有權使用系爭Ｂ3-3停車位云云，尚嫌無據。
    4.上訴人復主張：系爭編號B3-3及B3-16號停車位之管理費
      ，在91年間均係由訴外人丁○○繳納，足見丁○○當時確
      已有權使用管理系爭編號B3-3及B3-16號2機械停車位云云
      ，然查，依上訴人所提出管理費繳交明細表（上證5）顯
      示，係郡將公司繳交清潔費，並非丁○○個人繳納管理費
      ，而建設公司就未售出之停車位管理使用，並繳納清潔費
      ，亦與情理無違，是上訴人此部分主張要無可採。
    5.雖上訴人主張：依據「依公園」公寓大廈地下停車位之使
      用狀況以觀，目前除系爭B3-3及B3-16號之2個機械停車位
      ，確實無人使用外，其餘停車位均由購買停車位之住戶，
      依郡將建設公司所核發之「停車位置證明書」之編號，分
      管使用中，對此，被上訴人亦已自認無誤，是核諸一般人
      經驗法則及常理判斷，所餘無人使用之系爭編號B3 -3及B
      3-16號2機械停車位，應為上訴人之前手即丁○○購買之2
      個機械停車位之共同使用部分無訛云云，此為被上訴人所
      否認，惟查，按時下建設公司有一車位或一屋兩賣、兩貸
      之情事常有所聞，丁○○為郡將公司之董事長是否有一車
      位兩賣、兩貸或如何以開立證明向銀行貸款，實情究竟如
      何，誠難論斷，然上訴人以目前除系爭B3-3及B3-16號之2
      個機械停車位，確實無人使用外，其餘停車位均由購買停
      車位之住戶，故所餘無人使用之系爭編號B3 -3及B3-16號
      2機械停車位，應為上訴人之前手即丁○○購買之2個機械
      停車位之共同使用部分無訛云云，亦嫌速斷，而不足採。
    6.又上訴人主張：依公園社區管委會主任委員秦雅嫺於96年
      6 月間曾代表社區與上訴人簽立之切結書，其中第5條規
      定，乙方應自「依公園」社區區分所有權人會議決議同意
      本切結書之日起10日內撤回仲裁聲請書，上開切結書之簽
      訂，確係當時主委於96年6月9日決議召開公園社區區分所
      有權人暨住戶大會決議通過並授權簽立，上訴人於96年7
      月4日撤回仲裁聲請，本件依兩造於96年6月簽立之切結書
      第2點載明「自96年6月1日至97年5月31日止一年期間，乙
      方不得將上開車位售予第三人，且若本社區任何住戶對於
      編號B3-3及B3-1 6號停車位主張所有權或使用權，經甲方
      受理時，乙方應即交還該停車位使用權於甲方保管，俟爭
      議釐清後再行處理。」等語，核其內容，必須是社區之住
      戶對於系爭編號B3-3及B3-16號停車位，出面主張所有權
      或使用權之情形下，上訴人始須交還停車位並俟爭議釐清
      後再行處理，換言之，若社區住戶對於系爭編號B3-3及B3
      -16號停車位，無人出面主張權利，則上訴人自無庸交還
      系爭停車位，詎原審判決逕以嗣後相距一年之97年5月24
      日之社區區分所有權人會議決議否認，即謂該切結書之條
      件未成就云云，實有誤解等情，查上訴人主張：依公園社
      區管委會主任委員秦雅嫺於96年6月間曾代表社區與上訴
      人簽立之切結書，上開切結書之簽訂，確係當時主委於96
      年6月9日決議召開公園社區區分所有權人暨住戶大會決議
      通過並授權簽立，上訴人並依切結書撤回仲裁之聲請等情
      ，業據其提出切結書、授權書、依公園社區區分所有權人
      暨住戶大會會議記錄（上證2）附卷可憑，固係屬實，然
      依被上訴人所提出97年5月24日「依公園」社區區分所有
      權人會議之會議紀錄1份所載內容，可知該區分所有權人
      會議業已決議取消管委會與上訴人間所訂之協議（參見該
      紀錄臨時動議案由二暨決議內容），系爭編號B3-3及B3-1
      6號停車位之所有權或使用權之歸屬何人即發生爭議，而
      上訴人提起本件訴訟即係就系爭編號B3-3及B3-16號停車
      位係以民法第767條及分管契約主張權利，依前開說明，
      上訴人仍應就其有權使用系爭編號B3-3及B3-16號停車位
      係有權使用乙節舉證證明，是上訴人自不能僅憑其曾與被
      上訴人簽立切結書即謂其有權使用系爭停車位。
（三）綜上所述，上訴人並未就其有權使用系爭舉編號B3-3 及
      B3-16號停車位之事實舉證以實其說，上訴人就停車位返
      還之請求既於法無據，則其另主張就該停車位受有相當於
      租金之損害，並憑以訴請返還不當利得，亦失所附麗，於
      法不合，從而，上訴人本於民法767條及分管契約，訴請
      被上訴人返還系爭停車位，並依不當得利之法律關係訴請
      被上訴人給付相當於租金之不當得利，均為無理由，應予
      駁回。原審為上訴人敗訴之判決，並無不合，上訴意旨指
      摘原判決不當求予廢棄，並改判如其上訴聲明，為無理由
      ，應駁回其上訴。
八、兩造其餘之陳述、攻擊防禦方法及舉證，均對本判決之結果
    不生影響，爰不一一論述，併附敘明。
九、據上論結，本件上訴為無理由，依民事訴訟法第436條之1第
    3項、第449條第1項、第78條，判決如主文。
中    華    民    國    98    年    9    月    11     日
                  民事第四庭  審判長法  官  王  銘
                                    法  官  王金洲
                                    法  官  張國華
正本證明與原本無異。
本判決不得上訴。
中    華    民    國    98    年    9    月    11     日
                                    書記官


司法院資訊處製作；財團法人民間司法改革基金會備份。
